【裁判字號】    97,訴,580
【裁判日期】    970924
【裁判案由】    塗銷所有權登記
【裁判全文】
臺灣臺中地方法院民事判決  97年度訴字第580號
原      告  台中商業銀行股份有限公司
法定代理人  丁○○
訴訟代理人  甲○○
            丙○○
被      告  戊○○
兼上 一人   乙○○
訴訟代理人
上列當事人間請求塗銷所有權移轉登記事件，本院於民國97年9
月1日言詞辯論終結，判決如下：
    主  文
被告戊○○與被告乙○○就附表所示土地及建物，於民國96年11
月28日所為之債權行為，及於民國96年12月13日所為移轉所有權
登記之物權行為應予撤銷。
被告戊○○就附表所示土地及建物，於民國96年12月13日以買賣
為原因而為之所有權移轉登記，應予塗銷。
訴訟費用新台幣壹萬玖仟貳佰壹拾陸元由被告負擔。
    事實及理由
一、原告主張：訴外人吳啟運（即吳彥旭）於民國（下同）94年
    8 月5日，以訴外人吳啟明、被告乙○○為連帶保證人，向
    原告借款新台幣（下同）200萬元，約定借款日期自94年8月
    5 日起，至98年8月5日止，嗣於96年11月5日借款滯欠本金
    87 萬7042元，及自96年11月5日起，至清償日止計算之利息
    、違約金，且約定有任何一宗債務不履行本金或利息，即喪
    失期限利益，應將全部積欠之本金、利息、違約金一次清償
    。原告為保權利於96年12月11日聲請假扣押，並查得如附表
    所示之資產，距被告乙○○於將受強制執行之際，竟於96年
    12 月13日，以買賣為原因將系爭土地及建物，以買賣為原
    因移轉登記予被告戊○○，惟原告為被告乙○○之債權人，
    被告乙○○於96年12月13日，以買賣為原因移轉登記系爭土
    地及建物予被告戊○○，然其二人間並無實質資金往來，該
    移轉所有權行為，實屬無對價之無償行為；且縱使被告二人
    之買賣行為屬有償行為，然觀諸被告二人固於96年2月14 日
    辦理離婚，惟其二人仍設籍同一住處，被告戊○○對被告乙
    ○○之債務狀況，及欲避免執行之情事知之甚明，被告二人
    之前述有償行為亦有害於原告而被告戊○○所明知，原告得
    依民法第244條第1項、2項規，請求撤銷被告二人前述債權
    行為及物權行為，並依民法第244條第3項請求被告戊○○塗
    銷系爭所有權移轉登記以回復原狀等語。並聲明：如主文第
    1 、2項所示。
二、被告則以：訴外人吳旭彥曾以其簽發如附件所示之支票（付
    款人均為合作金庫商業銀行北台中分行）四紙，經被告乙○
    ○背書後，向被告戊○○借款，惟吳旭彥積欠地下錢莊款項
    逃逸，致被告乙○○無力清償而連帶積欠被告戊○○票款
    184 萬元，後由被告二人協議，以被告乙○○之欠款及未還
    之房屋貸款270萬元，合計約450萬元，由被告戊○○向被告
    乙○○價購系爭土地、建物，是系爭不動產買賣行為確實存
    在，被告二人並無通謀虛偽意思表示；且被告二人本為夫妻
    ，於96年2月14日因被告戊○○外遇而離婚，小孩監護歸被
    告戊○○，被告乙○○不忍小孩搬家之苦，且學區在大新國
    小，是被告乙○○早已搬家，惟因租住所不定，故未將戶籍
    遷出，被告戊○○直至原告前來查封之際，方知被告乙○○
    有連帶保證之事，被告乙○○就連帶保證一節，無告知戊○
    ○之必要，是本件有權移轉登記為有償行為，且被告戊○○
    不知被告乙○○積欠原告債務之事實，自無民法第244條之
    適用等語置辯。並聲明：駁回原告之訴。
三、下列事項為兩造所不爭執，本院採為判決之基礎（本院97
    年9月1日言詞辯論筆錄參照）：
（一）訴外人吳啟運（即吳旭彥）於94年8月5日，以訴外人吳啟
      明、被告乙○○為連帶保證人，向原告借款200萬元，約
      定借款日期自94年8月5日起，至98年8月5日止，且約定有
      任何一宗債務不履行本金或利息，即喪失期限利益，應將
      全部積欠之本金、利息、違約金一次清償。嗣吳啟運自96
      年11月5日起，未依約清償，上開借款滯欠本金87萬7042
      元，及自96年11月5日起，至清償日止計算之利息、違約
      金，原告為被告乙○○之債權人。
（二）坐落台中市○○區○○段520地號土地，面積941平方公尺
      ，所有權應有部分一萬分之二四０，及其上建號大新段08
      815號建物（門牌號碼台中市○○區○○路501號6樓），
      所有權全部，本為被告乙○○所有，被告乙○○於96年12
      月13日，以買賣為原因（原因發生日96年11月28日），將
      上開土地、建物等不動產所有權，移轉登記予被告戊○○
      （登記字號為96年空白字第537020號）。
（三）原告於96年12月17日，取得本院96年度裁全字12031號假
      扣押裁定（96年12月11日聲請），該裁定主文為：「債權
      人即原告以20萬元或同額中央政府公債，為債務人即被告
      乙○○供擔保後，得對於債務人之財產，在新台幣60 萬
      元之圍內，予以假扣押。債務人以新台幣60萬元為債權人
      供擔保後，得免為或撤銷前項假扣押」。
（四）被告乙○○前於90年10月3日，以前述系爭土地、建物不
      動產，向訴外人台新銀行設定第1順位最高限額抵押權462
      萬元，並向台新銀行借款，迄96年12月13日止，被告乙○
      ○尚欠台新銀行本金275萬3127元，嗣至今日，被告乙○
      ○未向台新銀行聲請將債務人名義由被告乙○○變更為被
      告戊○○。
四、得心證之理由：
    本件原告主張：被告二人於96年11月28日，就前述系爭土地
    、建物，所為之債權行為及所有權移轉登記之物權行為，為
    無償之行為，應予撤銷；且縱使上開債權行為、物權行為為
    有償行為，被告二人亦明知有害於原告之債權，原告亦得起
    訴請求被告二人撤銷，並請求被告戊○○塗銷前述系爭土地
    、建物之所有權移轉登記，惟原告之張為被告二人所否認，
    是本件爭點在為：被告二人就前述系爭土地、建物，所為之
    買賣契約債權行為及所有權移轉登記之物權行為，是否為有
    償或無償之行為？原告得否起訴請求被告二人撤銷？並請求
    被告戊○○塗銷前述系爭土地、建物之所有權移轉登記？經
    查：
（一）本件原告為被告乙○○之債權人，已如前述，而原告主張
      被告二人就系爭附表所示不動產為所有權移登記行為，屬
      無償行為，即被告二人僅有不動產所有權移轉登記之合意
      ，惟被告戊○○對被告乙○○所為之有權移轉行為，未有
      相對之有償給付，被告二人就原告之主張固不否認，其二
      人於系爭不動產之買賣契約訂定及所有權移轉登記後，被
      告戊○○並未交付價450萬元予乙○○，惟兩造約定價金
      係以被告乙○○積欠戊○○之債務184萬元，及系爭不動
      產未清償之抵押貸款餘額270萬元，由被告戊○○承受，
      做為價金之抵付云云，惟查：
  １、被告二人固抗辯：於96年11月28日訂立買賣契約前，被告
      乙○○即積欠被告戊○○184萬元云云，並提出附件所示
      吳啟運所簽發，並經被告乙○○背書之支票四紙為證，然
      查：上開附件所示之支票，被告乙○○固有於支票上背書
      ，惟背書人之責任，必於支票提示未獲付款時方產生，即
      背書人於支票退票時，方與發票人負連帶清償之責任，參
      諸附表二所示支票，其提示日最早之支票，為96年12月25
      日，則縱使被告二人抗辯戊○○持有被告乙○○所背書之
      支票之事實為真，至早亦於96年12月25日提示退票後，背
      書人乙○○方對持票人負背書人責任，而應負給付票款之
      責任。然審諸系爭附表所示之不動產，其買賣契約原因發
      生日96年11月28日，被告乙○○於支票提示退票前，即與
      被告戊○○謀訂買賣契約，是被告二人為買賣契約時，被
      告乙○○之背書人責任尚未產生，何能謂被告乙○○對被
      告戊○○負有票款債務184萬元？況審諸卷附被告提出之
      支票退票理由單，持票提示之人為訴外人劉政岳，被告戊
      ○○非係執票人，被告乙○○亦僅對劉政岳負背書人之責
      任，其對被告戊○○並不負任何票據債務，被告二人辯稱
      ：其有以被告乙○○積欠被告戊○○之票據債務184萬元
      抵付買賣價金，實無可採。
  ２、又被告二人復辯稱：兩造間買賣契約之價金，除以支票票
      款債務184萬元抵付外，餘額由被告戊○○承受被告乙○
      ○對台新商業銀行所負270萬元貸款債務，以抵付價金云
      云，惟經本院向台新商業銀行函，被告乙○○以系爭附表
      一所示之不動產向台新商業銀行抵押貸款債務，於96年12
      月13日尚有275萬3127元本金未為清償，且被告乙○○迄
      今未向台新商業銀行請求變更債務人名義，有台新商業銀
      行97年7月16日00000000001號函文一份，在卷可稽，且被
      告二人亦自承未向台新商業銀行為債務人名義之變更，是
      被告乙○○積欠台新商業銀行之抵押貸款債務，迄今仍屬
      存在，被告戊○○並無代為清償之事實存在，是被告辯稱
      ：被告戊○○有以承受被告乙○○對台新商業銀行之抵押
      貸款270萬元作為價金之給付，亦無可採。
  ３、基上所述，本件被告乙○○將附表所示之不動產移轉登記
      予被告戊○○後，被告戊○○並無任何相對價金之給付，
      被告二人就附表所示不動產之所有權移轉登記，顯無任何
      對價，被告二人雖以買賣之名為移轉登記之原因，實係隱
      存贈與之無償行為無誤，是原告主張被告二人所為之所有
      權移轉登記，屬無對價之無償行為，應可採信；被告二人
      辯稱：其二人確因有償買賣關係而移轉附表所示之不動產
      ，自難採信。
（二）按債務人所為之無償行為，有害及債權者，債權人得聲請
      法院撤銷之。債權人依第1項或第2項之規定聲請法院撤銷
      時，得並聲請命受益人或轉得人回復原狀。民法第244條
      第1項、第4項定有明文。次按民法第244條之撤銷權，其
      客體乃包括債務人之債權行為及物權行為，債權人行使此
      種撤銷權時，並可同時訴請撤銷債務人之債權行為及物權
      行為，最高法院42年台上字第323號、48年台上字1750號
      判例意旨可資參照。本件被告乙○○積欠原告債務87萬
      7042 元未能清償，對原告負有債務，詎竟於96年12月13
      日以無償贈與之行為將本件房地移轉登記予被告戊○○，
      致其積極財產減少，而被告乙○○於為前開無償行為之時
      ，除本件房地外別無其他財產或股票、存款、不動產等財
      物，其財產並不足清償對原告所負債務之債權，其將本件
      房地移轉登記予被告戊○○之行為，使自己陷於無資力，
      致原告向被告乙○○索償無著，自屬有害於原告債權之行
      為，事理至明。是原告訴請撤銷被告二人就附表所示不動
      產前述債權行為及物權行為，並請求被告戊○○塗銷所有
      權移轉登，以回復登記至被告乙○○名下，於法有據。
（三）綜上所述，被告所辯，均不可採。原告依民法第244條第1
      項之規定，請求撤銷被告二人就附表所示不動產所為之債
      權行為及所有權移轉登記之物權行為，並依民法第244 條
      第4項規定，併請求被告戊○○將如附表所示不動產所有
      權移轉登記（登記字號為96年空白字第537020號）予以塗
      銷以回復原狀，洵屬有據，應予准許。
五、本件事證已臻明確，兩造其餘攻擊防禦方法及所舉證據，經
    審酌結果，與本件判決結論均無影響，爰不一一論述，附此
    敘明。
六、訴訟費用負擔之依據：民事訴訟法第78條、第85條第1項。
中    華    民    國    97    年    9    月    24    日
                  民事第四庭  法   官  王金洲
正本係照原本作成。
如對本判決上訴，須於判決送達後20日內向本院提出上訴狀。
中    華    民    國    97    年    9    月    24    日
                                書記官  楊家印
附表：
一、土地
┌─┬──────────────────────────────────┐
│編│      土      地      坐      落                                    │                        │
│  ├───┬────┬────┬───┬──┬────────┬────┤
│號│縣  市│鄉鎮市區○   段   │地  號│地目│面積（平方公尺）│權利範圍│
├─┼───┼────┼────┼───┼──┼────────┼────┤
│一│臺中市│南屯區  ○○○段  │520   │建  │941             │1萬分之2│
│  │      │        │        │      │    │                │40      │
└─┴───┴────┴────┴───┴──┴────────┴────┘
二、建物
┌─┬──┬───────┬───┬─────────────────┬────┐
│編│    │              │建築式│      建物面積（平方公尺）        │  權利  │
│  │    │基  地  坐  落│樣主要├───────────┬─────┤        │
│  │建號│--------------│建築材│樓    層    面    積  │附屬建物主│        │
│  │    │建  物  門  牌│料及房│                      │要建築材料│        │
│號│    │              │屋層數│合                計  │及用途    │  範圍  │
├─┼──┼───────┼───┼───────────┼─────┼────┤
│１│8815│臺中市南屯區大│鋼筋混│第6樓層：106.66       │陽台8.24  │  全部  │
│  │    │新段520地號   │凝土造│合   計：103.66       │          │        │
│  │    │--------------│、9層 │                      │          │        │
│  │    │臺中市南屯區  │樓房  │                      │          │        │
│  │    │大墩路501號6  │      │                      │          │        │
│  │    │樓            │      │                      │          │        │
│  │    │              │      │                      │          │        │
│  ├──┼───────┴───┴───────────┴─────┴────┤
│  │備考│                                                                    │
└─┴──┴──────────────────────────────────┘
附件：支票及退票明細
編號  票     號    金    額    發 票 日   退 票 日
 一   VＺ0000000    000000元    96/12/25   96/12/25
 二   VＺ0000000    000000元    97/01/25   97/01/25
 三   VＺ0000000    000000元    97/01/10   97/01/10
 四   VＺ0000000    000000元    97/02/22   97/02/22
 （以下空白 ）


司法院資訊處製作；財團法人民間司法改革基金會備份。
